【裁判字號】    98,上訴,1441
【裁判日期】    980924
【裁判案由】    違反水土保持法等
【裁判全文】
臺灣高等法院臺中分院刑事判決        98年度上訴字第1441號
上  訴  人  臺灣苗栗地方法院檢察署檢察官
被      告  Ｌ○○
                      號
上列上訴人因竊盜等案件，不服臺灣苗栗地方法院98年度訴字第
96 號中華民國98年5月19日第一審判決（起訴案號：臺灣苗栗地
方法院檢察署97年度偵字第47號），提起上訴，本院判決如下：
    主  文
原判決關於竊盜部分撤銷。
Ｌ○○竊盜，處有期徒刑月，如易科罰金以新台幣壹仟元折算
壹日。
其他上訴駁回。
    事  實
一、Ｌ○○受其父賴萬發、其嫂彭素蘭之委託，在賴萬發所有之
    苗栗縣造橋鄉○○○段807-52地號、彭素蘭所有之同段807-
    6地號土地施作水土保持設施，並於民國（下同）97年7月間
    委由大京工程顧問有限公司（下稱大京公司）辦理水土保持
    設施改正計劃，經提至苗栗縣政府後，由苗栗縣政府於97年
    8月6日以府農水字第0970116918號函同意備查在案。惟Ｌ○○於尚未同意備查前之97年7月11日前之7月間某日，僱用挖
    土機1部及車號957-TK、857-GY號砂石車等，在上開2筆土地
    挖取土石，嗣於同年八月二十七日，竟基於意圖為自己不法
    之所有，僱用上開不知情之挖土機及砂石車司機駕駛1部挖
    土機及車號957-TK、857-GY號砂石車等，越界至相鄰之同段
    803-1地號山坡地（共有人為寅○○、未○○、申○○、天
    ○○、亥○○、卯○○、午○○、己○○、丙○○、酉○○
    、戌○○、辰○○、壬○○、庚○○、癸○○、乙○○、甲○○、地○○、宇○○、宙○○、丁○○、戊○○、辛○○
    、巳○○、子○○○、丑○○等26人）、及同段808地號山
    坡地（共有人為Ｆ○○、Ｈ○○、Ｊ○○、Ｇ○○、Ｉ○○
    、Ａ○○、Ｂ○○、Ｃ○○、Ｄ○○、Ｋ○○、Ｅ○○等人
    ）內，挖取面積分別為255平方公及14平方公尺之土石，合
    計269平方公尺，並將部分挖取土石載至未經苗栗縣政府核
    准之新竹市木盛土石方資源堆置場。
二、案經苗栗縣政府函送及寅○○、未○○、申○○、亥○○、
    己○○、丙○○、酉○○、戌○○、辰○○、壬○○、癸○○、庚○○、地○○、宇○○、宙○○、巳○○、子○○○
    、丑○○、Ｈ○○、Ｊ○○、Ｇ○○、Ｉ○○、Ａ○○、Ｄ
    ○○、Ｋ○○、Ｅ○○訴請臺灣苗栗地方法院檢察署檢察官
    偵查起訴。
    理  由
壹、有罪部分
一、現行刑事訴訟法為保障被告之反對詰問權，排除具有虛偽危
    險性之傳聞證據，以求實體真實之發見，於該法第159條第1
    項明定被告以外之人於審判外之言詞或書面陳述，除法律有
    規定者外，不得作為證據。而刑事訴訟法第159條之1至159
    條之4有傳聞法則之例外規定，且被告以外之人於審判外之
    陳述，雖不符前4條之規定，而經當事人於審判程序同意作
    為證據，法院審酌該言詞陳述或書面陳述作成時之情況，認
    為適當者，亦得為證據；當事人、代理人或辯護人於法院調
    查證據時，知有第159條第1項不得為證據之情形，而未於言
    詞辯論終結前聲明異議者，視為有前項之同意，刑事訴訟法
    第159條之5定有明文。本案以下所引用之被告以外之人於審
    判外之陳述（含書面陳述），業經原審及本院於準備程序及
    審理時予以提示並告以要旨，且各經檢察官、被告表示意見
    ，迄於言詞辯論終結前，均未主張有刑事訴訟法第159條第1
    項不得為證據之情形，是應視為同意作為證據，且經本院審
    酌後，無取得證據違法、欠缺供述之任意性或證據證明力顯
    然偏低等不適當之情形，認均有證據能力，合先敘明。
二、訊據被告Ｌ○○（以下簡稱被告）固坦承挖取之部分土石有
    載至木盛土石方資源堆置場，惟矢口否認涉有何竊盜之犯行
    ，辯稱：伊不知開挖整地有越界至同段803-1、808地號土地
    之情形，伊於97年8月19日即至竹南地政事務所申請鑑界，
    地政事務所人員於97年9月8日雖有到場，但因山壁太高無法
    鑑界，乃延後到97年10月24日鑑界，就伊之認知，伊所開挖
    之範圍均尚在同段807-52、807-6地號土地範圍內，且因伊
    自己要做擋土牆，後來是因為颱風，由於803-1、808的地勢
    比較高，往伊這邊崩塌，所以才會造成疑似有超挖的地方，
    又伊所挖之部分土石固有運至木盛土石方資源堆置場，但於
    颱風過後已全部運回來云云。經查：
  (一)被告受其父賴萬發、其嫂彭素蘭之委託，在賴萬發所有之前
    開807-52地號、彭素蘭所有之前開807-6地號山坡地內施作
    水土保持設施，經苗栗縣政府要求其提出改正計畫後，被告
    乃於97年7月間，委由大京公司辦理水土保持設施改正計劃
    ，其內容略為將在前開2筆山坡地上施做擋土牆，共計需挖
    方1190立方公尺，填方598.3立方公尺，剩餘土方約592立方
    公尺則填至竹南鎮○○○段696地號土地上，該計畫經提至
    苗栗縣政府後，由苗栗縣政府於97年8月6日以府農水字第09
    70116918號函同意備查在案等情，為被告所不否認，並據證
    人賴萬發、彭素蘭證述明確（見他802卷第54頁），復有苗
    栗縣政府97年7月18日府農水字第0970106347號函（見他737
    卷第20-26頁）、97年7月31日府農水字第0970105882號函（
    見同卷第27-35頁）、97年8月6日府農水字第0970116918號
    函（見同卷第37-42頁）、苗栗縣造橋鄉○○○段807-52、
    807-6地號水土保持設施改正計畫1份（見同卷第43-75頁）
    及造橋鄉○○○段807-52、807-6土地登記公務用謄本（見
    他802號卷第94、96頁）在卷可稽。嗣苗栗縣政府建設局、
    農業局人員分別於97年8月27日、同年9月11日至現場會勘後
    ，認被告開挖面積與原核定計畫內容不符，並有超挖及將土
    石外運至新竹市木盛土石方資源堆置場之情形，乃由苗栗縣
    政府委託虹橋公司測量，經虹橋公司於97年9月24日提出土
    方量計算成果報告，認被告開挖範圍有越界至相鄰由寅○○
    等26人共有之同段803-1地號及由Ｆ○○等11人共有之同段
    808地號山坡地，且在前開4筆山坡地內之實際挖方量共達98
    74.4立方公尺；嗣經臺灣苗栗地方法院檢察署檢察事務官到
    場履勘，命前承辦技師與農業局人員依現有圖表指出開挖範
    圍，並由地政事務所人員測量後，測得現場岩壁線已越界至
    前開803-1及808地號山坡地內，越界之面積範圍分別為255
    平方公尺及14平方公尺，且該803-1及808地號山坡地之共有
    人並未同意被告開挖使用前開土地等情，有苗栗縣政府農業
    局水土保持課課長黃○○、課員玄○○之陳述、證人寅○○
    、未○○、申○○、亥○○、卯○○、己○○、丙○○、酉
    ○○、戌○○、辰○○、壬○○、癸○○、地○○、宇○○
    、宙○○、巳○○、子○○○、Ｈ○○、Ｊ○○、Ｇ○○、
    Ｉ○○、Ａ○○、Ｄ○○、Ｋ○○、Ｅ○○等人之證述，及
    97年8月27日苗栗縣政府加強山坡地保育利用管理會勘紀錄
    及照片1份（見他737號卷第76-79頁）、苗栗縣政府97年9月
    11日會勘紀錄及照片1份（見同卷第83-89頁）、苗栗縣政府
    97年9月17日府農水字第0970140281號函（見同卷第80頁）
    、97年10月1日府農水字第0970147808號函（見同卷第92頁
    ）、97年10月22日府農水字第0970160654號函（見97他802
    號卷第1-3頁）、虹橋公司出具之土方量計算成果報告1份（
    見同卷第7-16頁）、造橋鄉○○○段803-1、808地號土地登
    記公務用謄本各1份（見同卷第87-93、97-101頁）、臺灣苗
    栗地方法院檢察署履勘現場筆錄1份及照片12張（見同卷第
    90-96頁）、苗栗縣竹南地政事務所土地複丈成果圖5份（見
    同卷第116-120頁）等附卷可憑。
  (二)再按被告於偵查中自承：「有僱用一台挖土機，砂石車平均
    二、三台（挖土方）．．．（問：施工的方式、地點、挖土
    方量你知否？）知道．．．（問：現場有施工的部分都是你
    做作的？還沒有回填？）是，還沒有。．．．（有部分挖取
    之土方）載至木盛」等語（見97年度他字第802號卷第53頁
    ）、且於原審供稱：在開挖前有先看地籍圖等語（見原審卷
    第22頁），是被告對於同段803-1地號及808地號之地界應知
    之甚詳，其上開辯稱不知越界云云，顯非可採，又本件挖土
    機司機及砂石車司機均未到案，且挖土機司機及砂石車司機
    僅係受僱人，並無積極證據足資證明挖土機司機及砂石車司
    機對於上開越界挖取砂石業已知情。另被告於原審復供稱：
    「（問：你把土石運到新竹木盛土石堆置場是沒有經過苗栗
    縣政府的同意？）他沒有同意」（見原審卷第48頁）、「（
    問：苗栗縣政府是不是有同意你將土石可以運到竹南鎮○○○段96 91號的地去填平？）有，就是溫秀珠的土地上。」
    等語（見原審卷第53頁），足證被告不僅越界挖取土石，且
    將土石載至未經核准之木盛土石方資源堆置場。
  (三)再參諸證人黃柏林、玄○○於偵查中證稱：「今年六月Ｌ○○的太太打電話來說要作擋土牆，可否申請，玄○○去看現
    場，我說可以申請，請他們趕快申請，但他們都沒有申請，
    七月十一日造橋鄉公所查報，他們違規，自已在開挖，七月
    十六日去現場看，發現Ｌ○○有用怪手開挖整地，現場有怪
    手，我們請Ｌ○○送改正計劃，七月二十五日我們有至現場
    會勘，認為需要緊急處理，因坡面太陡，．．．他們有提出
    土方外移至溫秀珠的土地。土方是六百餘米，．．．八月二
    十七日有民眾檢舉Ｌ○○擴大開挖情況，八月二十七日，我
    們有至現場會，口頭請Ｌ○○立即停工，土方暫不得外運．
    ．。我們有至指定堆置點，上面的餘土才置二百立方米，依
    經驗判斷土方可能有外運．．．八月二十七日至九月十一日
    前Ｌ○○還繼續施工，派出所有打電話過來說Ｌ○○有土石
    外運，九月十一日我們會同土石課去查詢，我們跟蹤他的砂
    石車，砂石車運至木盛砂石場堆置．．．十月一日委託虹橋
    工程顧問有限公司去測量，發現Ｌ○○有挖到隔壁808、803
    ─1二筆土地（見97年度他字第737號卷第8頁、第9頁），另
    證人玄○○更於本院審理時證稱：「（問：7月16日當時被
    告是否已向苗栗縣政府提出水土保持申請？）有叫我們去看
    ，但沒有申請就在開挖了，我們發覺後就叫他提出改正計畫
    。」（見本院卷第38頁背面）、「（問：8月6日提出改正計
    畫後之8月27日，你們是否有再去會勘？）有。（問：為何
    會去會勘？原因何在？）民眾檢舉有土石外運。（問：8月
    27日去看現場時，是否有依照被告提的水土保持計畫去施工
    ？）完全沒有做。」等語（見本院卷第39頁背面），是本件
    被告八月二十七日擴大開挖後始越界開挖，且未依指示不得
    將土石外運，反而將部分越界挖取之土石外運，其有竊盜之
    犯行，應臻明確。
三、核被告所為，係犯刑法第三百二十條第一項之竊盜罪，被告
    利用不知情之挖土機司機及砂石車司機為之，為間接正犯。
    原審判決關於被告竊盜部分，未予詳細勾稽，遽認被告竊盜
    部分罪證不足而為無罪之諭知，顯有違誤，檢察官上訴認被
    告竊盜部分罪證明確，指摘原審判決關於竊盜部分諭知被告
    無罪顯有不當，即有理由，自應由本院將原審判決關於竊盜
    部分撤銷改判，爰審酌被告雖前無犯罪紀錄，素行良好，有
    臺灣高等法院被告前案紀錄表在卷可稽，惟被告犯後矢口否
    認竊盜犯行，並私將土石外運，暨其所竊取之數量及其所生
    生之損害以及其他犯罪情狀，量處被告有期徒刑三月，並諭
    知易科罰金之折算標準，以資懲儆。
貳、無罪部分：
一、公訴意旨另以：被告Ｌ○○同時基於違反水土保持法及山坡
    地保育利用條例之犯意，自不詳時間起，僱用挖土機1部及
    車號957-TK、857-GY號砂石車等，在上開苗栗縣造橋鄉○○○段807-52地號、彭素蘭所有之同段807-6、803-1、808地
    號土地挖取土石。嗣經苗栗縣政府建設局、農業局人員分別
    於97年8月27日、同年9月11日至現場會勘後，經委託虹橋工
    程顧問有限公司（下稱虹橋公司）辦理開挖土石方之計算工
    作，發現被告於前開4筆土地上之實際挖方達9874.4立方公
    尺，較原設計多出8680.4立方公尺，其中部分挖取土石乃載
    至新竹市木盛土石方資源堆置場傾倒，造成現場土石大量流
    失，因認被告涉犯水土保持法第33條第3項、第33條第1項第
    2款、山坡地保育利用條例第35條第3項、第1項第1款之罪嫌
    云云。
二、按犯罪事實應依證據認定之，無證據不得認定犯罪事實。又
    不能證明被告犯罪者，應諭知無罪之判決，刑事訴訟法第15
    4 條第2 項、第301 條第1 項分別定有明文。又認定不利於
    被告之事實，須依積極證據，苟積極證據不足為不利於被告
    事實之認定時，即應為有利於被告之認定，更不必有何有利
    之證據。另按事實之認定，應憑證據，如未能發現相當證據
    ，或證據不足以證明，自不能以推測或擬制之方法，以為裁
    判基礎；又認定犯罪事實，所憑之證據，雖不以直接證據為
    限，間接證據亦包括在內，然無論直接或間接證據，其為訴
    訟上之證明，須於通常一般之人均不致於有所懷疑，而得確
    信其為真實之程度者，始得據之為有罪之認定，倘其證明尚
    未達到此一程度，而有合理性懷疑之存在時，即無從為有罪
    之認定，最高法院著有30年上字第816 號、40年臺上字第86
    號、30年上字第1831號、76年臺上字第4986號等判例可資參
    照。
三、公訴意旨認被告涉犯前揭罪嫌，無非以證人寅○○、未○○
    、申○○、亥○○、卯○○、午○○、己○○、丙○○、酉
    ○○、戌○○、辰○○、壬○○、癸○○、地○○、宇○○
    、宙○○、巳○○、子○○○、Ｈ○○、Ｊ○○、Ｇ○○、
    Ｉ○○、Ａ○○、Ｄ○○、Ｋ○○、Ｅ○○、賴萬發、彭素
    蘭之證述，苗栗縣政府農業局水土保持課課長黃○○、課員
    玄○○、水土保持服務團團員Ｎ○○於另案（97年度他字第
    737 號被告黃○○、玄○○、黃正義涉嫌瀆職案件）陳述，
    及苗栗縣政府97年7月18日府農水字第0970106347號函、97
    年8月6日府農水字第0970116918號函、苗栗縣造橋鄉○○○
    段807-52、807-6地號水土保持設施改正計畫1份、苗栗縣政
    府97年10月22日府農水字第0970160654號函、97年10月1日
    府農水字第0970147808號函、97年9月17日府農水字第09701
    40281號函、苗栗縣政府加強山坡地保育利用管理97年8月27
    日會勘紀錄1份、苗栗縣政府97年9月11日會勘紀錄1份、虹
    橋工程顧問有限公司出具之土方量計算成果報告1份、土地
    登記公務用謄本5份、本署履勘現場筆錄1份及照片12張、苗
    栗縣竹南地政事務所土地複丈成果圖5份等件為其論據。
四、訊據被告Ｌ○○固坦承知悉前開淡文湖段807-52、807-6、
    803-1、808地號土地皆為山坡地，並有於97年7月間，向苗
    栗縣政府提出在淡文湖段807-52、807-6地號土地上實施水
    土保持計畫開挖整地之事實，惟堅詞否認有何未依核定計畫
    實施水土保持處理與維護致生水土流失之犯行，辯稱：伊係
    因住家後方之山坡地，每逢颱風豪雨常發生土石流，始決定
    開挖整地，伊實際之挖方量並未達虹橋公司測量之9874.4立
    方公尺，其中大部分土方應係於79至80年間，政府施做中港
    溪堤岸工程時，即已開挖至該處回填等語。經查：
  (一)按公私有土地之經營或使用，依水土保持法應實施水土保持
    處理與維護者，該土地之經營人、使用人或所有人，為水土
    保持法所稱之水土保持義務人。而水土保持義務人即為有權
    使用山坡地之人，如為開發或經營山坡地，違反該法第12條
    至第14條之規定，致生水土流失者，始有水土保持法第33條
    第3項前段之適用。如無權使用山坡地之人，未經同意擅自
    在公有或私人山坡地內墾殖、占用或從事水土保持法第8條
    第1項第2款至第5款之開發、經營或使用，致生水土流失者
    ，則應依同法第32條第1項之規定處罰；又水土保持法第33
    條第3項之違反同法第12條至第14條規定之一，未先擬具水
    土保持計畫或未依核定計畫實施水土保持之處理與維護者，
    或違反第23條規定，未在規定期限內改正或實施仍不合水土
    保持技術規範，致生水土流失或毀損水土保持之處理與維護
    設施罪，為實害犯，以發生水土流失或毀損水土保持之處理
    與維護設施之結果為必要，與其他不以實害之發生為必要之
    危險犯不同；又水土保持法為山坡地保育利用條例之特別規
    定，依特別法優於普通法之法律競合關係，應優先適用水土
    保持法之規定論處，最高法院91年度台上字第1439號、92年
    度台上字第7340號、91年度台上字第6819號判決可供參照。
  (二)本案開挖現場之情況，經原審依職權傳喚證人即水土保持技
    師Ｎ○○到庭證稱：「（問：依卷附照片中之山壁，在什麼
    情況下可能會有水土流失的情形發生？）一般我們在說水土
    流失，它不單單只是說開發之後有土石崩落的現象就可以稱
    作是水土流失，如果比較嚴謹的定義，我們通常會用三個地
    方來看，第一個是它需不需要緊急搶救，第二個是它有沒有
    掩埋到下邊坡水土保持的重要設施，或者原本有流入的水土
    保持設施，第三個我們可能會看它是不是經過檢舉，確實是
    有違規開挖的現象，這三個是我們技師去現場看有沒有水土
    流失的初步判斷，過來我們再深入一點探討水土流失，我們
    可能就是要去計算是不是因為他開發過程中造成邊坡不穩定
    ，或是開發過程因為降雨逕流使得要量化的數據出來，我們
    才可以比較定義它是不是水土流失。（問：依你去看現場的
    情況，如果山壁的現況遇到大雨或是颱風是不是有可能產生
    水土流失的危險？）是，因為它沒有任何的水土保持處理，
    在下雨天的時候，它的確會隨著水流的流動方向帶走你在現
    地堆置的土石，這個是一定的。（問：所以依你的意思是說
    你到現場看的情況，如果遇到大雨或颱風是有造成水土流失
    的危險性，但是那時候在現場還沒有辦法確認已經產生水土
    流失的結果？）是，沒錯。」等語（見原審卷第43頁），又
    證人Ｎ○○為成功大學土木工程研究所畢業，係經國家考試
    及格之大地工程技師及水土保持技師，從事水土保持相關工
    作已有4至5年經驗，並於本案中擔任苗栗縣政府水土保持服
    務團之服務技師，前後共有3次隨同縣政府人員到現場指導
    會勘等情，亦據證人證述在卷，並有97年7月25日、同年8月
    5日苗栗縣政府加強山坡地保育利用管理到府說明紀錄及同
    年8月27日會勘紀錄在卷可佐（見97年度他字第737號卷第29
    、40、79頁），足認證人應具有相當之專業能力判斷本案被
    告開挖現場是否已發生水土流失之實害結果，故依證人所述
    及卷附之現場照片，雖顯現地表岩層未有植被覆蓋，且未施
    做水土保持設施，如遇颱風豪雨將有水土流失之虞，然目前
    亦尚未見有水土流失之實害；而檢察官就被告在其有權使用
    之淡文湖段807-52、807- 6地號山坡地內，未依改正計畫開
    挖行為，是否已造成水土流失之事實，復未具體舉證以證明
    之，是綜觀卷內資料，尚無證據可證明被告所為已經造成水
    土流失之結果，自難以水土保持法第33條第3項或山坡地保
    育利用條例第35條第3項之罪責相繩。
五、綜上所述，本件依檢察官所舉之證據，尚無從證明被告未依
    核定計畫之開挖行為，已致生水土流失之實害結果，此外又
    查無其他積極證據足資證明被告有何檢察官所指之本部分犯
    行，則本件核屬不能證明被告所涉本部分犯行，原審因而諭
    知被告無罪，核無違誤，應予維持。
六、原審法院檢察署檢察官關於被告涉犯水土保持法第33條第3
    項、第33條第1項第2款、山坡地保育利用條例第35條第3項
    、第1項第1款部分上訴意旨略以：造橋鄉公司既於7月11日
    查報被告違規開挖，其時尚未發生土石流，而於七月中旬現
    場果真發生土石流，適足以證明土石流或水土流失之實害係
    因被告所致，且大京公司受被告之囑託，於現場進行測量及
    擬具水土保持計畫，被告以該計畫具名向地方主管機關提出
    申請，即應對計畫內容與實施後所發生之後果負責，若被告
    不對其所提出之申請案負責，又應由何人負責？若被告未委
    託水土保持專業公司提出計畫，而係自行撰寫，是否即應對
    內容與計畫日後發生之後果負責？若如此，則原審無異揭露
    無資力僱請專業公司撰寫水土保持計畫之當事人，所負責任
    較有資力者更高，豈符衡平？被告既已具名提出申請，即應
    對其申請負完全責任，始為法治國家之常規等語，認原審判
    決就此部分諭知被告無罪不當，惟按：原審業已依證人Ｎ○○之證述，且依證卷附之現場照片，認並未見有水土流失之
    實害，尚不符上開水土保持法及山坡地保育利用條例之犯罪
    構成要件。原審諭知被告所涉本部分犯行無罪，並無何違誤
    之處，檢察官上訴意旨所指各節，顯無理由，應予駁回。
據上論斷，應依刑事訴訟法第368條、第369條第1項、第364條、
第299條第1項前段、刑法第320條第1項、第41條第1項前段，判
決如主文。
本件經檢察官Ｍ○○到庭執行職務。
中    華    民    國    98    年    9     月    24    日
            刑事第二庭    審判長法  官  李  璋  鵬
                                法  官  胡  森  田
                                法  官  胡  忠  文
以上正本證明與原本無異。
被告不得上訴。
檢察官就竊盜部分不得上訴，餘均得上訴。
如不服本判決應於收受送達後10日內向本院提出上訴書狀，其未
敘述上訴之理由者，並得於提起上訴後10日內向本院補提理由書
（均須按他造當事人之人數附繕本）「切勿逕送上級法院」。
                                書記官  廖  家  莉
中    華    民    國    98    年    9     月    24    日
附錄論罪科刑法條：
刑法第三百二十條第一項
意圖為自己或第三人不法之所有，而竊取他人之動產者，為竊盜
罪，處五年以下有期徒刑、拘役或五百元以下罰金。


司法院資訊處製作；財團法人民間司法改革基金會備份。
